【裁判字號】    99,勞上,53
【裁判日期】    991012
【裁判案由】    確認僱傭關係存在等
【裁判全文】
臺灣高等法院民事判決                  99年度勞上字第53號
上  訴  人  乙○○
被  上訴人  凱頡企業有限公司
法定代理人  丙○○
訴訟代理人  黃燕光律師
複  代理人  甲○○
上列當事人間確認僱傭關係存在等事件，上訴人對於中華民國99
年3月24日臺灣新竹地方法院99年度勞訴字第5號判決提起上訴，
本院於民國99年9月28日言詞辯論終結，判決如下：
    主     文
上訴駁回。
第二審訴訟費用由上訴人負擔。
    事實及理由
一、程序事項：按確認法律關係之訴，非原告有即受確認判決之
    法律上利益者，不得提起之，民事訴訟法第247條第1項前段
    定有明文。所謂即受確認判決之法律上利益，係指法律關係
    之存否不明確，原告主觀上認其在法律上之地位有不安之狀
    態存在，且此種不安之狀態，能以確認判決將之除去者而言
    ，有最高法院52年台上字第1240號判例要旨可參。經查，上
    訴人主張兩造間僱傭關係存在，為被上訴人所否認，兩造就
    僱傭關係是否存在有爭執，致上訴人法律上地位有不安之狀
    態，得以本件確認判決將之除去，是本件應有確認利益，上
    訴人提起本件確認之訴，依法即無不合。
二、上訴人主張：伊自民國93年10月5日起受僱於被上訴人擔任
    司機送貨員，其並承諾伊之最低保障薪資為新臺幣（下同）
    32,000元，惟每生爭議即無保障，伊因國定假日未放假，被
    上訴人未給付加班費、未給付特休未休之工資、勞退金提撥
    不足等事由，屢次向被上訴人負責人丙○○請求未果，遂向
    新竹市政府勞工局申請調解，及向行政院勞工委員會申訴，
    惟被上訴人除一再敷衍外，並常因此變相減縮應給付之薪資
    ，令伊深感不滿及委屈。伊於97年2月12日再次就被上訴人
    變相裁減其工時，致給付之薪資有短少等不合理之情，與丙
    ○○發生激烈爭執，於離開丙○○辦公處所後，因屢遭不合
    理之對待而憤恨不平，方表達不滿，惟伊未當面辱罵丙○○
    ，自難謂該言語或舉動有使丙○○覺得難堪之情，且伊僅係
    對丙○○之處置不滿，非以此侮辱丙○○，伊揚言要公司好
    看，亦僅為爭取權益之宣示，非恐嚇之言語，實難據此認為
    伊對丙○○有侮辱之情事。況此舉未達重大程度，更未影響
    兩造勞動契約之繼續存在。詎伊於次日前往公司上班，遭被
    上訴人拒於門外，返家後旋接獲被上訴人之存證信函通知因
    伊對被上訴人公司負責人有「重大侮辱」之情事，依勞動基
    準法（下稱勞基法）第12條第1項第2款之規定，終止兩造間
    僱傭關係。惟被上訴人不能證明伊對其負責人有重大侮辱之
    情事，其以此終止兩造僱傭關係，顯有違非採取此等非常手
    段不能防免時，始得以該規定終止兩造間僱傭關係之立法意
    旨，故兩造間僱傭關係仍合法存續。又伊遭非法解僱，被上
    訴人且於97年2月14日將伊之勞健保辦理退保，足認被上訴
    人有預示拒絕受領勞務之意，伊自無須補服勞務，並得請求
    自97年2月13日起之報酬。另被上訴人就伊97年2月份之薪資
    僅給付17,821元，與伊最低保障薪資32,000元之差額為14,1
    79元，被上訴人仍有給付義務，並應自97年3月起至上訴人
    復職之日止，按月給付32,000元。爰依兩造間僱傭契約之法
    律關係，求為（一）確認兩造間僱傭關係存在。（二）命被
    上訴人自97年3月起至上訴人復職日止，按月給付上訴人32,
    000元及各月末日起至清償日止，按年息百分之5計算之利息
    。（三）命被上訴人給付上訴人14,179元，及自起訴狀繕本
    送達翌日起至清償日止，按年息5％計算之利息。（四）第
    二、三項聲明部分願供擔保請准宣告假執行之判決。
三、被上訴人則以：上訴人於97年2月12日(即農曆年後上班首日
    )上午約9點半走進辦公室至伊公司負責人丙○○之辦公桌前
    ，公然且當面對丙○○大聲以台語吼叫稱：「為什麼年終獎
    金這麼少？幹你娘，幹你娘XX(代表女性生殖器)幹你娘，幹
    你娘XX，試試看要給公司好看」等語，丙○○因此受驚嚇而
    心生畏懼，並感覺受侮辱、難堪及不快，亦造成丙○○在公
    司中領導、管理上之困難及其在社會生活上遭受不良之評價
    ，且辦公室內尚有其他同仁在場見聞，令丙○○更覺窘迫、
    難堪。嗣上訴人見丙○○未理睬即離去，至辦公室門口又轉
    身對著辦公室內大聲叫罵一連串三字經髒話「幹你娘，幹你
    娘XX，試試看要給公司好看！」。上訴人前開行為已對伊法
    定代理人有重大侮辱之行為，且已嚴重影響伊繼續雇用被上
    訴人之意願，依勞基法第12條第1項第2款規定，伊得不經預
    告終止勞動契約，且無須給付資遣費及預告工資。伊嗣於97
    年2月13日以存證信函通知上訴人終止勞動契約，並於隔日
    公告於公司公佈欄，是兩造間僱傭關係自97年2月13日已不
    存在。又伊未變相縮減上訴人工時，亦未承諾上訴人最低保
    障薪資為32,000元。上訴人為外勤人員，負責送貨，其薪資
    包含底薪及獎金，而獎金係依上訴人之送貨量而定，上訴人
    每月固定之經常性薪資為月薪14,000元、工作津貼2,000 元
    、職務津貼2,000元、誤餐津貼2,60 0元（每日100元，休假
    日無）、皆勤獎金1,000元、產品獎金35元，倘上訴人全勤
    上班正常，扣除送貨津貼、產品獎金，每月薪資至少為21,
    600元（計算式：14,000＋2, 000＋2,000＋2,600＋1,000＝
    21,600）。上訴人於97年2月份僅工作12日，伊業將上訴人
    97年2月份之薪資給付予上訴人等語，資為抗辯。
四、原審駁回上訴人之起訴及假執行聲請，上訴人提起上訴，並
    聲明：
  (一)原判決廢棄。
  (二)確認兩造間僱傭關係存在。
  (三)被上訴人應自97年3月起至上訴人復職日止，按月給付上訴
    人32,000元及各月末日起至清償日止，按年息百分之5計算
    之利息。
  (四)被上訴人應給付上訴人14,179元，及自起訴狀繕本送達翌日
    起至清償日止，按年息5％計算之利息。
  (五)第三、四項聲明部分，願供擔保請准宣告假執行。
    被上訴人答辯聲明：
  (一)上訴駁回。
  (二)若受不利判決，願供擔保請准免為假執行。
五、上訴人主張自93年10月3日起受僱於被上訴人公司擔任司機
    送貨員，被上訴人於97年2月13日以存證信函及公告通知終
    止與上訴人之勞動契約之事實，有上訴人之勞工保險被保險
    人投保資料表、存證信函及公告在卷可考（見原審卷第13、
    78-80頁），兩造對此並不爭執（見原審卷第132頁），自堪
    信為真實。
六、上訴人主張其未對被上訴人公司負責人有「重大侮辱」情事
    ，被上訴人依勞基法第12條第1項第2款規定，終止兩造間僱
    傭關係，於法不合，兩造僱傭關係仍然存在等情，為被上訴
    人所否認，並以前開情詞置辯。經查：
  (一)按勞工對於雇主、雇主家屬、雇主之代理人或其他共同工作
    之勞工，有實施暴行或重大侮辱之行為者，雇主得於知悉其
    情形之日起30日內，不經預告終止勞動契約，勞基法第12條
    第1項第2款及第2項定有明文。又所謂「侮辱」，係指以言
    語或舉動使他人覺得難堪而言；所謂「重大」程度，基於保
    障勞工工作權之要求，雇主於終止契約時既涉及勞工工作權
    喪失之問題，法律上自可要求雇主於可期待範圍內，捨終止
    契約而採用對勞工權益影響較輕之措施。況勞基法第11條及
    第12條對雇主終止勞動契約之事由係採取列舉，其立法目的
    在限制雇主之終止權限，因此前開所謂「重大」程度，應是
    指勞工有侮辱行為，且已經嚴重到期待雇主繼續勞動契約給
    付工資，甚至僅是至預告期滿均已成為不可期待之狀況，或
    繼續勞動契約將造成雇主之損害，非採取此等非常手段不能
    防免時，始足當之；又該條所稱之「重大侮辱」，固應就具
    體事件，衡量受侮辱者（即雇主、雇主家屬、雇主代理人或
    其他共同工作之勞工）所受侵害之嚴重性，並斟酌勞工及受
    侮辱者雙方之職業、教育程度、社會地位、行為時所受之刺
    激、行為時之客觀環境及平時使用語言之習慣等一切情事為
    綜合之判斷，惟端視該勞工之侮辱行為是否已達嚴重影響勞
    動契約之繼續存在以為斷（見最高法院92年台上字第16 31
    號判決要旨參照）。
  (二)上訴人主張未當面罵丙○○，且沒有罵三字經云云。惟查上
    訴人於起訴狀自承「以三字經表達不滿之情緒用語」（見原
    審卷第7頁）；於98年9月11日、99年1月25日調解程序中亦
    自承：「確實有罵三字經，但是是離開負責人辦公室後在外
    面罵」、「因為罵的比較大聲，是罵三字經」、「雖然聲請
    人自承有罵三字經，但那是情緒性的字眼」（見原審卷第59
    頁正、背面，第125頁背面）；於99年3月10日言詞辯論期日
    亦同意將「原告（即上訴人，下同）於97年2月12日有在辦
    公室內罵三字經」列為不爭執事項（見原審卷第132頁），
    應認上訴人確實有於97年2月12日在被上訴人公司辦公室內
    罵三字經。上訴人主張未罵三字經云云，並不足採。
  (三)上訴人另辯稱其未當面罵丙○○，且係情緒性用語及欲爭取
    自身權益之宣示云云。惟查證人即被上訴人公司會計張芳宜
    到場證稱：「原告於被告（即被上訴人，下同）公司擔任司
    機，原本司機都是在倉庫，我的位置剛好坐在楊小姐前方，
    原告突然走進辦公室往丙○○方向過去，我有稍微回頭看一
    下，他們兩人一開始說話聲音很小，後來我就聽到原告以台
    語罵三字經『幹你娘』，罵很大聲，並說『大家試試看』，
    後來原告就走出辦公室，走到門口後又回頭對辦公室裡面再
    罵一次三字經『幹你娘』，也有說『大家試試看』，之後就
    往倉庫方向去，大家都被嚇到，因為突然很大聲，丙○○當
    時愣在那邊」等語（見原審卷第100頁）。證人即被上訴人
    公司資料處理員黃美華亦到場證稱：「我在2月12日即過完
    年上班第一天看到原告在辦公室裡面罵丙○○，我是先聽到
    台語五字經『幹你娘＋女性生殖器』，後來轉頭去看我有看
    到他們兩人的位置，原告罵完之後走出去辦公室外面，面對
    著辦公室裡面罵『試試看』（台語）」等語（見原審卷第10
    2-1頁）。被上訴人公司負責人丙○○亦表示：「原告在97
    年2月12日早上在我桌子前面，當面對著我罵三字經（帶女
    性器官的字眼），恐嚇我說要給公司好看、試試看，第一次
    是在我桌子左邊，第二次在大門口面向辦公室裡面，原告那
    時進來跟我說獎金為何給他這麼少，然後就開始罵，我那時
    嚇住了，覺得有點受侮辱，當時我覺得原告真的會對我或公
    司不利」等語（見原審卷第102頁）；另依證人張芳宜、黃
    美華及丙○○於原審所繪製之位置圖所示，上訴人當時確實
    站在丙○○之左前方（見原審卷第107至109頁）。此外，並
    有被上訴人提出之現場照片9張可資參酌（見原審卷第81 至
    89頁），足認上訴人確實於上開時地，先在辦公室內當面對
    被上訴人公司負責人丙○○大聲叫罵「幹你娘、幹你娘＋女
    性生殖器」，且揚言「大家試試看、要給公司好看」等語，
    又於離去時轉頭，在辦公室門口面對辦公室內眾人再度叫罵
    上開言語。
  (四)上訴人另主張：證人張芳宜並未看到上訴人罵三字經，證人
    黃美華並未見上訴人係當面對被上訴人公司負責人罵三字經
    ，證人彭明祥當時在化妝室內，聽到有人大聲叫罵，內容不
    知情，並不能為有利被上訴人之證明云云。惟查，證人張芳
    宜座位正好在丙○○座位正前方，當上訴人進入辦公室時，
    其有回頭看一下上訴人與丙○○二人，業據證人張芳宜證述
    明確，其於事發當時離該二人最近，在聽到上訴人罵三字經
    後，應會立即轉頭看聲音來源；且證人黃美華亦證稱：先聽
    到五字經後轉頭看該二人位置，並於示意圖中表示該二人是
    「對看」。又證人均係坐在同一間辦公室的同仁，對於突然
    聽到大聲叫罵三字經，勢必會立即轉頭確認聲音來源，且自
    叫罵聲起，到證人轉頭為止之時間甚為短暫，上訴人應不會
    有太大的位置變動，是縱然證人彭明祥並未親眼看見或聽到
    何事，依上開事證亦足以證明上訴人係當面對丙○○叫罵。
    而一般人對於突發事件的印象與記憶會比日常生活瑣事更為
    深刻，尤不得以證人未能明確說出今年開工第一天是國曆幾
    號，或以證人係被上訴人公司員工，即全盤否定上開證人證
    詞之可信性。上訴人執上揭詞所辯，均不足取。
  (五)查上訴人於當日第一次係面對被上訴人公司負責人丙○○個
    人，第二次係面對辦公室內全部職員，兩次均大聲叫罵「幹
    你娘、幹你娘＋女性生殖器」、「大家試試看、要給公司好
    看」等語，業如前述，應認上訴人對著丙○○個人及其他職
    員公然叫罵上開話語，顯已足使丙○○主觀上感到難堪，貶
    損丙○○於社會地位上之評價，無疑已構成「侮辱」行為。
    又上訴人以被上訴人公司「要求特別休假需14日前提出、選
    舉假只休一小時、兩週工作超過84小時、未依規定放假、年
    節加班未給加班費，如未上班並扣假、工作屬抽佣制，不給
    予同工同酬」等原因，在96年8月24日向行政院勞工委員會
    提出申訴，再於96年10月10日向新竹市政府勞工局申請勞資
    爭議調解，並於96年11月2日由新竹市政府協調不成立等情
    ，提出之行政院勞工委員會申訴書、新竹市政府勞工局勞資
    協調申請書及勞資爭議協調記錄附卷可佐（見原審卷第
    26-33頁），可知兩造於96年間已有勞資糾紛，且經協調未
    果，而有嫌隙存在，上訴人卻於97年2月12日（即農曆過年
    後上班首日）早上，驟然向被上訴人公司負責人丙○○辱罵
    三字經，並兩次揚言要給公司好看，在此勞資衝突背景下，
    上訴人之言語顯非偶發性之情緒用語或單純欲爭取自身權益
    之宣示。又上訴人在其他職員面前，公然辱罵被上訴人公司
    負責人，客觀上係以言語暴力直接挑戰管理者權威，已撼動
    丙○○作為公司負責人之管理威信與秩序維護；且上訴人在
    前述勞資衝突背景下，兩次揚言要給被上訴人公司好看，如
    被上訴人公司非採取解雇之非常手段，將難以防免上訴人可
    能對被上訴人公司帶來之危害，且勢必造成被上訴人公司日
    後經營管理上之困難，自難期待被上訴人公司在上訴人辱罵
    被上訴人公司負責人並嚇稱要給被上訴人公司好看後，仍繼
    續勞動契約並給付工資予上訴人。故縱然上訴人主張其教育
    程度僅國中畢業、長年為勞動工作者、難免口出穢言云云，
    依前揭規定及判決要旨，仍應認上訴人上開言語暴力及侮辱
    行為已達到「重大」程度且符合解雇最後手段性要求。至於
    上訴人所稱被上訴人有違反最低薪資保障、未給付加班費、
    未給付特休未休之工資、勞退金提撥不足等情事，當循法定
    程序來謀求己身權益，當不得作為上訴人重大侮辱之合理化
    事由。
七、綜上所述，被上訴人以上訴人對被上訴人公司負責人丙○○
    有言語暴力及重大侮辱之行為而終止兩造之勞動契約，合於
    勞基法第12條第1項第2款之規定，兩造僱傭關係於被上訴人
    以97年2月13日存證信函通知上訴人時，已經終止。此外，
    上訴人就兩造有最低保障月薪32,000元之約定云云，並未能
    舉證以實其說，且為被上訴人所否認，與上訴人94年1月、8
    月、9月、10月、11月，95年1月、5月，96年1月、3月、9月
    、10月、12月，97年1月之薪資內容亦不相符（見原審卷第
    16至20頁），自難認被上訴人就上訴人自97年2月1日起至同
    年月12日止之薪資有短發情形。從而，上訴人訴請確認兩造
    僱傭關係存在，被上訴人應給付上訴人97年2月份之薪資差
    額14,179元，並自97年3月起，至上訴人復職之日止，按月
    給付薪資32,000元，洵屬無據，應予駁回。原審為上訴人敗
    訴之判決，及駁回其假執行之聲請，並無不合。上訴意旨指
    摘原判決不當，求予廢棄改判，為無理由，應予駁回。
八、因本案事證已臻明確，兩造其餘主張陳述及所提之證據，均
    核與本件判決結果不生影響，而毋庸再予審酌，附此敘明。
九、據上論結，本件上訴為無理由，依民事訴訟法第449條第1項
    、第78條，判決如主文。
中    華    民    國    99    年    10    月    12   日
                    勞工法庭
                        審判長法  官 湯美玉
                              法  官 丁蓓蓓
                              法  官 李慈惠
正本係照原本作成。
如不服本判決，應於收受送達後20日內向本院提出上訴書狀，其
未表明上訴理由者，應於提出上訴後20日內向本院補提理由書狀
（均須按他造當事人之人數附繕本）上訴時應提出委任律師或具
有律師資格之人之委任狀；委任有律師資格者，另應附具律師資
格證書及釋明委任人與受任人有民事訴訟法第466條之1第1項但
書或第2項（詳附註）所定關係之釋明文書影本。如委任律師提
起上訴者，應一併繳納上訴審裁判費。
中    華    民    國    99    年    10    月    13    日
                              書記官 王敬端
附註：
民事訴訟法第466條之1（第1項、第2項）：
對於第二審判決上訴，上訴人應委任律師為訴訟代理人。但上訴
人或其他法定代理人具有律師資格者，不在此限。
上訴人之配偶、三親等內之血親、二親等內之姻親，或上訴人為
法人、中央或地方機關時，其所屬專任人員具有律師資格並經法
院認為適當者，亦得為第三審訴訟代理人。

司法院資訊處製作；財團法人民間司法改革基金會備份。
